臺灣高雄地方法院民事判決　九十三年度訴字第一三三六號
　　原　　　告　丁○○
　　訴訟代理人　陳平如律師
　　被　　　告　安泰商業銀行股份有限公司
　　法定代理人　甲○○
　　訴訟代理人　丙○○
　　　　　　　　乙○○
　　被　　　告　戊○○
右當事人間確認債權不存在事件，本院於民國九十三年九月六日言詞辯論終結，判決
如下：
    主　    文
原告之訴駁回。
訴訟費用由原告負擔。
    事實及理由
一、被告戊○○未於言詞辯論期日到場，核無民事訴訟法第三百八十六條各款所列情
    形，爰依原告之聲請，由其就戊○○部分一造辯論而為判決。
二、原告主張：坐落高雄市○○區○○段第一八一七號土地所有權應有部分十萬分之
    六百，及建號三三一０號即門牌號碼高雄市苓雅區○○○路一四八號九樓之十六
    房屋（下稱系爭房地），原為被告戊○○所有，並設定新台幣（下同）三百零九
    萬元之最高限額抵押權（下稱系爭抵押權）與被告安泰商業銀行股份有限公司（
    下稱安泰銀行），以擔保其借款債務，嗣戊○○將系爭房地移轉登記與伊。又戊
    ○○之丈夫楊進褔因與伊同事，且積欠伊款項，乃同意將其向中國石油公司領取
    資遺費之事委由伊處理，以清償其所欠債務，伊即與安泰銀行承辦人員己○○洽
    商，由伊協助扣押該資遺費，並用以清償戊○○之借款債務，亦經安泰銀行允諾
    。詎安泰銀行於執行法院扣得該資遺費二百十四萬七千八百四十元後，竟未用以
    清償戊○○之借款，而另行抵充楊進褔之借款，並就戊○○未清償之借款對系爭
    房地聲請強制執行，然系爭抵押權所擔保之範圍，僅有戊○○之借款而不包括保
    證債務，其抵押債權額自應扣除上開數額，爰依兩造間之協議，提起本訴。並聲
    明求為判決：(一)確認被告安泰銀行與被告戊○○間，就坐落高雄市○○區○○段
    第一八一七號土地所有權應有部分十萬分之六百，及建號三三一０號即門牌號碼
    高雄市苓雅區○○○路一四八號九樓之十六房屋，於民國八十六年九月八日設定
    登記最高限額三百零九萬元其中二百十四萬七千八百四十元之抵押債權不存在。
    (二)訴訟費用由被告負擔。
二、被告安泰銀行則以：原告與己○○間所洽商將楊進褔之資遺費清償戊○○借款之
    條件，在未經伊同意前，尚難認有達成合意，而伊既未同意此條件，戊○○之借
    款債務自未消滅，伊聲請拍賣抵押物，即屬有據；又系爭抵押權擔保之範圍除戊
    ○○之借款外，尚包括戊○○為楊進褔擔任連帶保證人之保證債務在內等語為抗
    辯。並聲明：(一)原告之訴駁回。(二)訴訟費用由原告負擔。
三、爭執及不爭執事項：
　(一)不爭執部分：
　(1)系爭房地原為戊○○所有，並設定三百零九萬元之最高限額抵押權與安泰銀行，
　　以擔保其債務，嗣戊○○將系爭房地所有權移轉登記與原告，有土地及建物登記
　　簿謄本在卷可證。
  (2)安泰銀行以戊○○現尚積欠本金一百八十九萬一千二百七十五元及利息並違約金
    為由，對系爭房地聲請強制執行，業經本院依職權調取本院九十三年度執字第三
    三七五四號執行卷查證屬實。
　(3)戊○○以楊進褔為連帶保證人向安泰銀行借款二百五十七萬元；楊進褔以戊○○
　　為連帶保證人，向安泰銀行借款二百七十二萬元，所約定之清償期，均在系爭抵
　　押權之存續期間內，有借據四紙及抵押權設定契約書在卷可稽。
　(4)原告曾與安泰銀行承辦人員己○○洽商，由原告協助扣押楊進褔之資遺費，己○
　　○告知已報請上級原則同意用以清償戊○○之借款債務，但仍應經總經理批准，
　　嗣總經理批示應先用以抵充楊進褔之債務，有安泰銀行之處理逾催案件申請報告
　　書在卷可證，並經證人己○○證述明確。
  (5)安泰銀行經原告之協助，於執行程序中扣得楊進褔之資遺費鄭二百十四萬七千八
　　百四十元後，曾先轉入戊○○之預收款帳內，嗣轉出用以清償進褔之借款債務。
  (二)爭執部分：
　(1)系爭資遺費應用以清償戊○○之借款或楊進褔之借款？
　(2)系爭抵押權所擔保之範圍是否包括戊○○之保證債務？
四、本件原告係主張系爭抵押權所擔保之債權，僅為戊○○向安泰銀行之借款二百五
    十七萬元，並不包括戊○○之保證債務在內，故如上開資遺費係用以清償戊○○
    之借款，則所擔保之抵押債權中二百十四萬七千八百四十元部分即不存在，但為
    安泰銀行所否認，故而提起本件訴訟。又本件爭點原僅在於資遺費應用於清償戊
    ○○或楊進褔之借款，即原告與己○○所為之協議是否應發生效力，或安泰銀行
    用以抵充楊進褔之借款是否有違誠信原則，嗣訴訟中安泰銀行陳報戊○○為楊進
    褔借款之連帶保證人，且經調取執行卷後發現系爭抵押權所擔保之範圍載明有保
    證債務，乃一併將系爭抵押權擔保之範圍列為爭點，而擔保範圍如包括保證債務
    ，則將資遺費用以清償戊○○之借款後，楊進褔之借款債務在此數額範圍內即無
    從受償，且既仍在系爭抵押權之擔保範圍內，原告之請求即無實益，先予說明。
五、按所謂最高限額抵押權契約，係指所有人提供抵押物，與債權人訂立在一定金額
    之限度內，擔保債務人與債權人間在特定期間內所可能發生債權之抵押權設定契
    約而言。又抵押權所擔保之債權，其種類及範圍，屬於抵押權之內容，依法應經
    登記，始生物權之效力，但如因內容過於冗長，登記簿所列各欄篇幅不能容納記
    載，可以附件記載，作為登記簿之一部分。因此關於最高限額抵押權所擔保之債
    權，雖未記載於土地登記簿，然於聲請登記時提出之最高限額抵押權設定契約書
    ，有該項債權之記載者，此契約書既作為登記簿之附件，自為抵押權效力所及，
    亦有最高法院八十四年台上字第一九六七號判例意旨可供參酌。本件系爭抵押權
    為最高限額抵押權，為兩造所不爭執，且有土地、建物登記簿謄本及抵押權設定
    契約書（含附件）在卷可稽，而依該謄本所載，就所擔保債權之詳細內容，係依
    各個契約之約定，又該抵押權設定契約書附有兩造約定之其他特約事項，此項特
    約事項既為登記簿之附件，自屬系爭抵押權之內容。
六、依上開約事項所載，系爭抵押權所擔保之債權種類及範圍，係指在八十六年九月
    日至一百十六年九月三日之期間，戊○○對安泰銀行現在（包括過去所負現在尚
    未清償）及將來所負之借款、票據、墊款、保證及其他一切債務，在三百零九萬
    元之範圍內，均為該抵押權之擔保效力所及，而就「保證債務」部分，並以較其
    他文字為粗之字體呈現，可見系爭抵押權所擔保之範圍，除戊○○之借款債務外
    ，尚包括其所負之保證債務在內，應甚明確。
七、原告雖主張設定系爭抵押權時，其設定最高限額為三百零九萬元，約為戊○○當
    次借款二百五十七萬元之百分之一百二十，與一般銀行貸款設定最高限額抵押權
    之情形相同，自僅擔保該次借款債務，否則如再加計楊進褔之二百七十二萬元借
    款，明顯超過最高限額，即無擔保實益，況設定當時，楊進褔尚未向安泰銀行借
    款，如何有擔保該債權之合意等語。惟查，最高限額抵押權所擔保之債權額，並
    非指設定抵押權時存在之債權額，而係指抵押權人實行抵押權時所確定之金額，
    蓋最高限額抵押權所擔保者，係指在特定期間內基於一定法律關係所陸續發生之
    債權，而非設定時之某一特定債權，亦即最限額抵押權所擔保之債權額，在未經
    確定前，並不具體特定，應俟所擔保之債權確定後，其擔保範圍之債權額始同時
    確定，此時，即與普通抵押權具有相同之性質及效力，而此項確定之時點，或依
    當事人間之約定，或基於法定事由之發生（民法物權修正草案第八百八十一條之
    十等條文規定參照），然均非指設定時所具體存在之特定債權而已，則無疑義，
    否則即與普通抵押權無異；且最高限額抵押權既在擔保確定時之債權，則設定時
    所存之債權額與所設定之最高限額，即非必為一致或須受相當之限制，擔保物之
    價值高於設定當時之債權額者有之，低於債權額者亦不影響其效力，僅在所擔保
    之債權額確定時，超過最高限額之部分，無優先受償權而已，則原告認如再加計
    楊進褔之借款，即超過該最高限額，應無擔保實益，顯將最高限額抵押權之債權
    確定時點，提前至設定時，依上開說明，即有誤解，亦與最高限額之性質及擔保
    功能不符，自難採取。另設系爭抵押權當時，楊進褔固尚未向安泰銀行借款（相
    距約一個月），然最高限額抵押權本即擔保一定期間內陸續發生之債權，既表明
    一定期間內，自不以設定當時已具體發生之債權為限，嗣後在約定期間內所發生
    之債權，亦包括之，則原告認楊進褔之借款在設定當時尚未發生，並不在系爭抵
    押權擔保範圍內，亦屬誤解，而不足採。
八、綜上所述，系爭抵押權所擔保之範圍，既包括戊○○之借款及保證債務，則安泰
    銀行所扣得楊進褔之資遺費，縱用以清償戊○○之借款，既將同時使楊進褔之借
    款債務，在同數額範圍內無法清償，則系爭抵押權所擔保之抵押債權就此數額範
    圍內即仍存在，原告訴請確認系爭抵押權中此部分抵押債權不存在，並無理由，
    應予駁回。
九、本件判決基礎已甚明確，兩造就資遺費係用以清償戊○○或楊進褔借款之爭點，
    縱為原告有利之認定，仍不影響判決之結果，爰不再審酌認定，併予說明。
十、據上論結：本件原告之訴為無理由，依民事訴訟法第三百八十五條第一項前段、
    第七十八條，判決如主文。
中　　　華　　　民　　　國　　九十三　　年　　　九　　　月　　二十　　　日
                                臺灣高雄地方法院民事第一庭
~B法　　　官　林紀元
右為正本係照原本作成。
如不服本判決，應於送達後廿日內，向本院提出上訴狀並表明上訴理由，如於本判決
宣示後送達前提起上訴者，應於判決送達後十日內補提上訴理由書（須附繕本）。
中　　　華　　　民　　　國　　九十三　　年　　　九　　　月　　　二十　　日
~B法院書記官　鄭淑華
